臺灣高雄地方法院刑事判決　　　　　　　95年度易字第2516號
公　訴　人　臺灣高雄地方法院檢察署檢察官
被　　　告　丁○○
選任辯護人　康清敬律師
上列被告因偽造文書案件，經檢察官提起公訴（95年度偵字第31
283 號），本院合議庭裁定由受命法官獨任進行簡式審判程序，
茲判決如下：
    主  文
丁○○行使從事業務之人，明知為不實之事項，而登載於其業務
上作成之文書，足以生損害於公眾及他人，處有期徒刑肆月，減
為有期徒刑貳月，如易科罰金，以銀元參佰元即新台幣玖佰元折
算壹日。
    事  實
一、緣丁○○係址設高雄市○○區○○街29號「華戈貿易有限公
    司」（下稱華戈公司）負責人，為從事業務之人，其兄丙○
    ○（另案由本院審理中）則為華戈公司股東兼業務人員。渠
    等於民國93年4 月30日，藉向合法甲級廢棄物處理機構商越
    金屬工業股份有限公司（下稱商越公司）購買廢鐵、廢鋁、
    廢銅等單一廢五金裝櫃機會，在貨櫃內夾藏購自不詳處所之
    廢冷凝器及廢變壓器乙批，並利用不知情之瑞盈報關股份有
    限公司（下稱瑞盈報關行）向高雄關稅局中興分局申報三只
    40尺貨櫃（櫃號分別為OOLU0000000 號、TEXU0000000 號及
    TRIU0000000 號，報單號碼為BD/93/V685/6741 號）出口，
    嗣該批貨櫃於同日下午4 時許，經高雄關稅局前鎮分局稽查
    課關員抽核後，發現櫃號OOLU0000000 號及TRIU0000000 號
    等二只貨櫃內夾藏廢冷凝器，乃填寫「財政部高雄關稅局關
    員發現實到貨物與艙單申報不符案件通報單」，經高雄縣關
    稅局中興分局於同年5 月3 日將上開報單改列為C3（應審應
    驗）查驗，並指派該分局驗貨關員甲○○會同瑞盈報關行人
    員王智弘及前鎮分局稽核課稽查阮國忠開櫃查驗該批貨品。
    詎丁○○、丙○○二人為免上情曝光，竟基於業務登載不實
    文書後行使之犯意聯絡，明知前開遭查獲之廢冷凝器、廢變
    壓器並非購自商越公司，仍於同年5 月5 日由丙○○提出商
    越公司購貨發票4 紙，委由不知情之瑞盈報關行人員李麗珊
    製作並向高雄關稅局提出說明書1 紙，該說明書內不實記載
    「…此批貨品為本公司向商越金屬工業股份有限公司購買，
    其中之舊變壓器及舊冷排乃是向其購買之廢鐵，經由敝公司
    篩選出之堪用物品…」等語，藉此要求海關准予辦理退關手
    續，足以生損害於商越公司及海關人員對於進口物品查驗、
    管理之正確性。
二、案經法務部調查局航業海員調查處高雄站報請臺灣高雄地方
    法院檢察署檢察官偵查起訴。
    理  由
一、按本件被告丁○○所犯係死刑、無期徒刑、最輕本刑為3 年
    以上有期徒刑以外之罪，其於準備程序就前揭被訴事實為有
    罪之陳述，經受命法官告知簡式審判程序之旨，並聽取當事
    人之意見後，本院認無不得或不宜改依簡式審判程序進行之
    處，爰依刑事訴訟法第273 條之1 第1 項、第284 條之1 規
    定，裁定本件由受命法官獨任進行簡式審判程序，合先敘明
    。
二、事實之認定：
    上開犯罪事實，業據被告於本院審理中坦承不諱（本院卷第
    80、101 、102 頁參照），核與證人即同案被告丙○○於警
    詢中所證述之情節相符（偵卷第26至28頁參照），並與證人
    即高雄縣關稅局中興分局驗貨關員甲○○於警詢中所證述（
    偵卷第13、14頁參照）、證人即瑞盈報關行人員王智弘於警
    詢及偵查中所證述（偵卷第34至37、42、43頁、他卷第57頁
    參照）、證人即高雄縣關稅局中興分局業務四課出口組長陳
    鴻亮於警詢中所證述（偵卷第39至41頁參照）、證人即商越
    公司負責人乙○○於警詢中所證述（偵卷第50至52頁參照）
    及證人即瑞盈報關行人員李麗珊於偵查中所證述（他卷第62
    、63頁參照）之情節均互核一致，復有華戈公司93年5 月5
    日說明書1 紙（偵卷第30頁參照）、統一發票影本4 紙（偵
    卷第30頁背面、第31頁）、出口報單1 份（偵卷第16、17頁
    參照）、財政部高雄關稅局關員發現實到貨物與艙單申報不
    符案件通報單1 紙（偵卷第18頁參照）及財政部高雄關稅局
    96年5 月28日高普興字第0961009129號函（本院卷第53頁參
    照）附卷可資佐證，足認被告前揭自白與事實相符，可堪採
    為認定事實之依據。從而，本案事證明確，被告行使業務登
    載不實文書之犯行，堪予認定，應依法論罪科刑。
三、論罪與科刑：
    (一)本案相關法律之比較適用：
      1.按行為後法律有變更者，適用行為時之法律；但行為後
        之法律有利於行為人者，適用最有利於行為人之法律，
        刑法第2 條第1 項定有明文。查於被告前開行為後，刑
        法第33條及第41條業經總統於94年2 月2 日修正公布，
        並依刑法施行法第10條之1 規定自95年7 月1 日施行。
        另於95年6 月14日公布之刑法施行法第1 條之1 規定，
        除變更刑法分則編所定罰金之貨幣單位為新臺幣外，並
        分別提高罰金數額為3 倍或30倍。職是，本件自應就被
        告行為前、後相關法律有修正者，依前揭規定加以比較
        以資適用。茲說明如下：
        (1)修正前刑法第216 條、第215 條之行使業務上登載不
          實文書罪，原規定法定刑為「3 年以下有期徒刑、拘
          役或500 元以下罰金」，且依修正前刑法第33條第5
          款及罰金罰緩提高標準條例第1 條前段規定，罰金數
          額應為10元以上；然依刑法施行法第1 條之1 規定，
          修正後該條之法定刑度應為「3 年以下有期徒刑、拘
          役或新臺幣15,000元以下罰金」，而修正後刑法第33
          條第5 款提高罰金數額為新臺幣1,000 元以上，並以
          百元計算之。是以該罪修正後關於有期徒刑、拘役等
          自由刑雖未加以變更，惟就罰金數額下限則予以提高
          ，故修正後之法律效果對行為人而言較屬不利，準此
          ，應以修正前之規定對於被告較為有利，爰依刑法第
          2 條第1 項前段之規定，適用行為時即修正前之舊法
          。
        (2)修正前刑法第41條第1 項前段原規定：「犯最重本刑
          為5 年以下有期徒刑以下之刑之罪，而受6 個月以下
          有期徒刑或拘役之宣告，因身體、教育、職業、家庭
          之關係或其他正當事由，執行顯有困難者，得以1 元
          以上3 元以下折算一日，易科罰金。」，且被告行為
          時之易科罰金折算標準，依修正前罰金罰鍰提高標準
          條例第2 條前段（現已刪除）之規定，本係就其原定
          數額提高為100 倍折算1 日，故被告行為時之易科罰
          金折算標準乃以銀元300 元折算1 日，經折算後應以
          新臺幣900 元折算為1 日。惟修正後刑法第41條第1
          項前段則改以：「犯最重本刑為5 年以下有期徒刑以
          下之刑之罪，而受6 個月以下有期徒刑或拘役之宣告
          者，得以新臺幣1,000 元、2,000 元或3,000 元折算
          一日，易科罰金。」，乃就易科罰金之折算標準予以
          提高。從而，比較修正前、後所定之易科罰金折算標
          準，當以修正前之規定較有利於被告，應併依刑法規
          刑法第2 條第1 項前段之規定，適用行為時即修正前
          之舊法。
      2.次按修正後刑法第2 條第1 項之上開規定，係規範行為
        後「法律變更」所生新舊法比較適用之準據法，故如新
        舊法處罰之輕重相同，並無有利、不利情形（如刑法第
        15條、第30條之文字修正，第55條但書、第59條實務見
        解之明文化、第26條未遂犯得減輕其刑之規定移列第25
        條等），即無比較適用之問題，非此條所指之法律有變
        更，即無本條之適用，應依一般法律適用原則，適用裁
        判時法（最高法院95年11月7 日95年度第21次刑事庭會
        議會議意旨參照）。查於被告前開行為後，刑法第28條
        亦經總統於94年2 月2 日修正公布，並依刑法施行法第
        10條之1 規定自95年7 月1 日施行。修正前刑法第28條
        原規定：「二人以上共同實『施』犯罪之行為者，皆為
        正犯」，修正後則改為「二人以上共同實『行』犯罪之
        行為者，皆為正犯」，惟此部分僅為法條文字之修正，
        要非法條之構成要件或法律效果發生變動，故非屬法律
        之變更，參諸前揭說明，尚不生比較新舊法之問題，即
        應逕適用裁判時法即修正後刑法第28條之規定。
    (二)核被告丁○○所為，係犯修正前刑法第216 條、第215 條
      之行使業務上登載不實文書罪。被告上開業務登載不實之
      低度行為，為行使之高度行為所吸收，不另論罪。被告利
      用不知情之瑞盈報關行人員李麗珊製作並行使前揭記載不
      實事項之說明書，為間接正犯。又被告就前揭犯行，與同
      案被告丙○○間有犯意聯絡及行為分擔，應論以共同正犯
      。爰審酌被告明知其所申報出口貨櫃中所夾藏之廢冷凝器
      及廢變壓器並非購自商越公司，為使海關准予其辦理退關
      手續，竟利用不知情之報關行人員製作內容不實之說明書
      並持以向高雄關稅局行使，足以生損害於商越公司及海關
      人員對於進口物品查驗、管理之正確性，其行為顯然不該
      ，惟念及其於本院審理中坦承犯行，堪認尚有悔意，且未
      曾受有期徒刑以上刑之宣告，有臺灣高等法院被告前案紀
      錄表1 紙在卷可參等一切情狀，量處如主文所示之刑，並
      依修正前刑法第41條第1 項前段之規定，併諭知易科罰金
      之折算標準，以資懲儆。另查本件被告之犯罪時間為93年
      5 月5 日，而於被告犯罪後，中華民國96年罪犯減刑條例
      業於96年6 月15日經立法院三讀通過，並經總統府公布生
      效，則本件被告犯罪之時點既在96年4 月24日之前，且其
      所犯之罪核與中華民國96年罪犯減刑條例第2 條第1 項之
      規定相符，復無同條例第3 條之除外情事存在，自應依該
      條例第2 條第1 項第3 款、第7 條之規定，減其宣告刑二
      分之一，並依法諭知其宣告刑及減得之刑。末辯護人雖為
      被告辯護稱：請求給予被告緩刑諭知等語；然本件被告自
      警詢、偵查以至本院審理中，均矢口否認犯行，係本院函
      詢高雄關稅局函覆上開說明書係辦理註銷報關時之必要文
      件後，始坦認前揭行使業務上登載不實文書犯行，是本院
      審酌被告之犯罪情節、方式、手段、所生損害及犯後態度
      等節，認本件尚不宜逕予宣告緩刑，附此敘明。
據上論斷，應依刑事訴訟法273 條之1 第1 項、第299 條第1 項
前段，刑法第2 條第1 項前段、第28條、修正前刑法第216 條、
第215 條、第41條第1 項，罰金罰鍰提高標準條例第1 條前段、
修正前罰金罰鍰提高標準條例第2 條，現行法規所定貨幣單位折
算新臺幣條例第2 條，中華民國96年罪犯減刑條例第2 條第1 項
第3 款、第7 條、第10條第1 項，判決如主文。
本案經檢察官呂乾坤到庭執行職務。
中　　華　　民　　國　　96　　年　　7 　　月　　31　　日
                  刑事第四庭    法　官  陳振嘉
以上正本證明與原本無異。
如不服本判決應於收受本判決後10日內向本院提出上訴書狀，並
應敘述具體理由，如未敘述上訴理由者，應於上訴期間屆滿後20
日內補提理由書狀於本院（均須按他造當事人之人數附繕本）「
切勿逕送上級法院」。
中　　華　　民　　國　　96　　年　　7 　　月　　31　　日
  　　　　　　　　　　　　　　　 書記官  顏宗貝
附錄本案論罪科刑法條全文：
刑法第215條
從事業務之人，明知為不實之事項，而登載於其業務上作成之文
書，足以生損害於公眾或他人者，處3年以下有期徒刑、拘役或
500元以下罰金。
刑法第216條
行使第 210 條至第 215 條之文書者，依偽造、變造文書或登載
不實事項或使登載不實事項之規定處斷。
